臺灣高等法院民事判決　九十一年度上字第五九四號
　　上　訴　人　舜誼國際有限公司
　　法定代理人　阮文芝
　　被　上訴人　翔威國際股份有限公司
　　法定代理人　劉龍龍
　　訴訟代理人　廖淑真
右當事人間請求給付貨款事件，上訴人對於中華民國九十一年六月二十七日臺灣臺北
地方法院九十年度訴字第四八四八號第一審判決提起上訴，本院判決如左：
    主      文
上訴駁回。
第二審訴訟費用由上訴人負擔。
    事實及理由
一、被上訴人未於言詞辯論期日到場，核無民事訴訟法第三百八十六條各款所列之情
    形，爰依上訴人之聲請，由其一造辯論而為判決。
二、被上訴人主張：上訴人於民國八十九年十一月一日向伊購買ＤＣＴ資料收集器二
    百台及ＤＩＣ訊號控制器十五台（下稱系爭貨物），總價款為新台幣（下同）一
    百九十二萬一千一百零六元，伊已依約交付上開貨物，惟上訴人遲未給付買賣價
    金，因依買賣契約之法律關係，求為命上訴人給付一百九十二萬一千一百零六元
    及自支付命令繕本送達翌日即九十年八月二十五日起至清償日止，按年息百分之
    五計算利息之判決。原審判決被上訴人全部勝訴，上訴人不服提起上訴，被上訴
    人於本院答辯聲明：駁回上訴人之上訴。
三、上訴人則以：因被上訴人係公開發行之股份有限公司，不願意直接向大陸地區出
    口貨物，遂央請其為杭州翔威電子科技有限公司（下稱杭州翔威公司）向被上訴
    人訂購系爭貨物，兩造於訂約時，乃約定上訴人收到杭州翔威公司給付貨款後，
    方須付款給被上訴人。惟杭州翔威公司迄未給付貨款，上開價金請求權因條件未
    成就而不生效，其自無庸付款。杭州翔威公司實為被上訴人之境外從屬公司，由
    被上訴人控制經營，被上訴人誘騙其幫忙訂貨，嗣後故意令杭州翔威公司結束營
    業，而不支付款項，再提起本訴，行使權利有悖誠實信用原則等語，資為抗辯。
    並於本院上訴聲明：(一)原判決廢棄。(二)右廢棄部分，被上訴人在第一審之訴駁回
    。
四、被上訴人主張上訴人於八十九年十一月一日向伊訂購系爭貨物，總價款為一百九
    十二萬一千一百零六元，系爭貨物已於八十九年十二月八日以海運方式運交杭州
    翔威公司，杭州翔威公司亦於貨物運抵上海後報關領出，惟上訴人尚未給付貨款
    之事實，已據提出訂購單、報價單、出口報單、發票（見原審卷第十一至十二、
    二六至二八頁）為證，上訴人就上開事實亦不爭執，自堪信為真實。上訴人辯稱
    兩造約定被上訴人就系爭貨物之價金請求權係以杭州翔威公司付款予伊為生效條
    件一節，為被上訴人否認，是本件應予審究之首要爭點為兩造之買賣契約，關於
    價金請求權有無附以杭州翔威公司付款上訴人為生效條件？茲分述如後：
  (一)按買賣者，謂當事人約定一方移轉財產權於他方，他方支付價金之契約。當事人
    就標的物及其價金互相同意時，買賣契約即為成立，民法第三百四十五條定有明
    文。而買受人對於出賣人，有交付約定價金及受領標的物之義務。買賣標的物與
    其價金之交付，除法律另有規定或契約另有訂定或另有習慣外，應同時為之，民
    法第三百六十七條、第三百六十九條亦定有明文。復按附條件之法律行為，係當
    事人以將來客觀上不確定事實之成就或不成就，決定法律行為效力之發生或消滅
    ，是使法律行為效力發生或消滅，為附條件法律行為之本質，如就已發生權利之
    行使，繫於條件之方法設定權利，則非附條件之法律行為，亦即茍當事人非以法
    律行為效力之發生，僅以其履行繫於不確定之事實者，雖亦屬附款之一種，然此
    附款並非條件，而應解釋為於其事實發生時，為權利行使期限之屆至。尤其在當
    事人間已存在債權債務關係，且為一雙務有償契約，除非有特別之情事，否則依
    一般當事人之意思，應係以附款延緩權利行使之時期，而非將該附款解為條件。
    又在當事人約定事實之到來如確定不發生時，當事人之真意既僅在延緩權利行使
    之時期，而非使權利歸於消滅，則應認約定事實之到來確定不發生時，其期限已
    屆至。
  (二)查被上訴人之法定代理人劉龍龍及上訴人法定代理人之父親阮光業分別為杭州翔
    威公司之董事長及總經理，阮光業於八十九年十一月一日函知被上訴人加計報關
    、海運、營利事業所得稅費用後，購買系爭ＤＣＴ、ＤＩＣ、ＫａｎＢａｎ三種
    貨物之售價，並表示杭州翔威公司在大陸政府批准後，即可通知被上訴人出貨給
    上訴人，於貨收到後即將貨款匯給上訴人，上訴人於收到杭州翔威公司之貨款後
    即付清所訂之貨款，且要求開具上訴人名義之統一發票。被上訴人嗣按上開函文
    內容，載明ＤＣＴ、ＤＩＣ二種貨物數量及價格於報價單，於當日傳真予上訴人
    ，經上訴人之法定代理人阮文芝於客戶確認欄簽名確認之事實，有阮光業信函（
    見原審卷第十、三一頁）、前開報價單在卷可憑。顯然兩造於當日已就系爭ＤＣ
    Ｔ、ＤＩＣ貨物數量及價格達成意思合致，買賣契約業已成立。
  (三)阮光業於八十九年十一月一日傳真予被上訴人之信函中，第三款明定：「杭州翔
    威公司將在當地政府批准後，即可通知翔威公司（即被上訴人）出貨給舜誼公司
    （即上訴人），並於貨收到後即可將貨款匯給舜誼公司，舜誼公司於收到杭州翔
    威公司之貨款後，即可清付所訂之貨款」，而被上訴人於同日傳真函覆上訴人之
    報價單中，備註欄２亦載明：「交貨將同時交付發票，舜誼（即上訴人）收到杭
    州翔威匯款後，立即付款給翔威國際公司（即被上訴人）。」，有前開信函及報
    價單附卷可按。顯見兩造依阮光業建議方式締結買賣契約時，就系爭買賣價金須
    於「上訴人收到杭州翔威公司匯來貨款後，方付款給被上訴人」達成合意。參諸
    證人即代理被上訴人處理本件交易之蘇松坤證稱：「阮光業的公司在大陸依法無
    法直接與我們公司交易，所以阮光業就找上訴人來與我們交易，傳真費用如何計
    算、售價及報關等資料給我們，阮光業並沒有約定杭州翔威公司將貨款付給舜誼
    公司時買賣才成立生效，傳真內提到貨到杭州翔威公司後，上訴人收到杭州翔威
    公司款項後就會付清，沒有特別約定如果杭州翔威公司不付貨款會如何，就運費
    及處理費等，阮光業有抓比較高的比例為百分之十五，一般來說，比例不超過百
    分之二，以本件貨款金額，費用只要二、三萬元，阮光業沒有口頭跟我講過杭州
    翔威公司付款給舜誼公司，本件買賣才有效。」等語（見本院卷第四三頁），足
    認兩造締約時並未約定以杭州翔威公司付款予上訴人為被上訴人之價金債權之生
    效條件。再斟諸兩造間買賣契約既已成立，依首開說明，於被上訴人履行交付買
    賣標的物之義務後，即取得對上訴人之價金請求權，被上訴人既應阮光業之建議
    而為本件交易，由被上訴人傳真報價單，經上訴人確認成立買賣契約，被上訴人
    應無將上訴人付款義務之存否，繫諸杭州翔威公司是否付款予上訴人之意，真意
    應僅在延緩上訴人之清償期限，而給予上訴人清償期之優惠。揆諸首揭說明，兩
    造顯係對債務之清償約定不確定之期限，而非附條件，故須於杭州翔威公司付款
    予上訴人後，被上訴人行使價金請求權之期限始屆至。
  (四)上訴人雖辯稱因被上訴人為上市之股份有限公司，不願直接與大陸之企業交易，
    乃央請其幫忙云云，但為被上訴人所否認。按台灣地區人民、法人、團體或其他
    機構，非經主管機關許可，不得在大陸地區從事投資或技術合作，或與大陸地區
    人民、法人、團體或其他機構從事商業行為。臺灣地區與大陸地區貿易，非經主
    管機關許可，不得為之，臺灣地區與大陸地區人民關係條例第三十五條第一項、
    第二項定有明文。兩造均為台灣公司，如欲與大陸企業交易或投資，依法均須申
    請許可，並無不同。參諸證人蘇松坤證詞，反是杭州翔威公司欲與被上訴人交易
    ，由阮光業發函找尋上訴人幫忙，上訴人所辯自非可採。
  (五)上訴人又辯稱如上開約定為期限之性質，杭州翔威公司尚未付款，雖該公司清算
    中，亦非無法付款，本件貨款清償期仍未屆至，被上訴人不得請求云云。惟查上
    訴人曾於八十九年十二月三十一日、九十年三月三十一日、同年六月三十日發函
    催告杭州翔威公司給付系爭貨款，杭州翔威公司迄未給付貨款，且杭州翔威公司
    因經營不善、長期無收入，於八十九年七月三十日決議進行清算程序等情，有上
    訴人提出之催收款項傳真函、杭州翔威公司董事會會議記錄在卷可按（見原審卷
    第三四至三七頁），足堪信實。查杭州翔威公司自本件交易迄今，長達二年未付
    款予上訴人，且上開會議記錄載明：「：：第二案：：說明：由於本公司長期無
    收入、花費浮濫，依會計師之財務報告顯示公司經營不善，因此決議投資停止，
    並依照相關規定進行法定清算。決議：授權董事長派任清算委員會之成員，協助
    進行相關清算程序。」，顯然杭州翔威公司之資力已極不佳，杭州翔威公司清算
    迄今已逾一年之久，亦無清償上訴人之意願與能力，是杭州翔威公司已無法履行
    給付價金予上訴人之義務事實，足堪認定。揆諸前揭說明，兩造約定上訴人應付
    款事實之到來已確定不發生，應認上訴人給付買賣價金之期限已屆至。是被上訴
    人主張上訴人應依約給付系爭買賣貨款，為有理由。
五、上訴人復辯稱杭州翔威公司實為被上訴人從屬公司，實際經營為被上訴人所控制
    ，被上訴人法定代理人劉龍龍同時為杭州翔威公司之董事長，明知積欠上訴人貨
    款未還，卻以被上訴人公司法定代理人之身分，向上訴人提起本訴，如此一人同
    時扮演債務人與債權人之角色，實有背信欺騙，違反誠實信用原則云云。惟查：
    杭州翔威公司係由台灣之被上訴人及訴外人台灣舜光科技顧問股份有限公司、林
    克明與大陸之阮光華所合資經營者，董事長為劉龍龍，總經理及副董事長為阮光
    業，副總經理為阮光華，公司之經營管理由總經理負責等情，有上訴人提出之合
    同一份在卷可按（見本院卷第十五至十九頁），被上訴人固有投資杭州翔威公司
    ，惟實際經營既為總經理阮光業負責，且杭州翔威公司在大陸，須依大陸相關規
    定經營，被上訴人是否得予控制該公司，殊非無疑。而被上訴人乃依法成立享有
    權利能力之營利法人，其與執行公司業務之總經理劉龍龍，為各別獨立之權利主
    體，縱被上訴人公司法定代理人劉龍龍擔任杭州翔威公司董事長，並無礙兩造間
    買賣契約之成立，亦無解於上訴人依約給付系爭買賣價款之責。至於上訴人因海
    峽兩岸交易特性，或基於本件交易轉手獲得利益，同意透過其促成杭州翔威公司
    與被上訴人交易，而由其與被上訴人締結本件買賣契約，取得統一發票，以為公
    司申報稅負之依據，核屬其交易動機，亦為其與杭州翔威公司間之關係，而與被
    上訴人無涉。被上訴人依上訴人之指示開立發票予上訴人、出貨予杭州翔威公司
    ，由擔任該公司之總經理阮光業處理貨物，則被上訴人依約向上訴人請求給付貨
    款，行使權利難謂有違反誠實信用原則之處，上訴人所辯亦無可取。
七、綜上所述，被上訴人主張上訴人貨款價金請求權清償期已至為可採，上訴人所辯
    均無可取。依民法第三百六十七條規定，被上訴人自得請求上訴人給付買賣價金
    。從而，被上訴人本於買賣契約關係請求上訴人給付價金一百九十二萬一千一百
    零六元，及自支付命令繕本送達翌日即九十年八月二十五日起至清償日止，按年
    息百分之五計算之利息，為有理由，應予准許。是則原審判命上訴人如數給付，
    於法並無不合。上訴意旨仍執陳詞指摘原判決不當，求予廢棄改判，為無理由，
    應予駁回。
八、本件事證已臻明確，兩造其餘攻擊防禦方法及舉證，經核於判決結果無影響，爰
    不一一論述，附此敘明。
九、據上論結，本件上訴為無理由，依民事訴訟法第四百六十三條、第三百八十五條
    第一項前段、第四百四十九條第一項、第七十八條，判決如主文。
中　　　華　　　民　　　國　　九十一　　年　　　十一　　月　　  五  　　日
　　　　　　　　　　　　　　　 民事第十六庭
　　　　　　　　　　　　　 　　　　審判長法　官　阮　富　枝
                                         法　官　黃  豐  澤
                                         法　官　林  麗  玲
右正本係照原本作成。
上訴人如不服本判決，應於收受送達後二十日內向本院提出上訴書狀，其未表明上訴
理由者，應於提出上訴後二十日內向本院補提理由書狀（均須按他造當事人之人數附
繕本）上訴時應提出委任律師或具有律師資格之人之委任狀；委任有律師資格者，另
應附具律師及格證書及釋明委任人與受任人有民事訴訟法第四百六十六條之一第一項
但書或第二項（詳附註）所定關係之釋明文書影本。
中　　　華　　　民　　　國　　九十一　　年　　　十一　　月　　  七  　　日
　　　　　　　　　　　　　　　　　　　　 書記官  鄭　淑　昀
附註：
民事訴訟法第四百六十六條之一（第一項、第二項）：
對於第二審判決上訴，上訴人應委任律師為訴訟代理人。但上訴人或其法定代理人具
有律師資格者，不在此限。
上訴人之配偶、三親等內之血親、二親等內之姻親，或上訴人為法人、中央或地方機
關時，其所屬專任人員具有律師資格並經法院認為適當者，亦得為第三審訴訟代理人
。
